臺灣基隆地方法院行政訴訟判決
110年度交字第55號
原      告  蘇登賢  

被      告  交通部公路總局臺北市區監理所

法定代理人  江澍人  
上列當事人間交通裁決事件，原告不服被告民國110年4月22日北
市監基裁字第25-C00000000號裁決，提起行政訴訟，本院判決如
下：
    主  文
原告之訴駁回。
訴訟費用新臺幣參佰元由原告負擔。
    事實及理由
壹、程序事項：
    按交通裁決事件之裁判，得不經言詞辯論為之，行政訴訟法
    第237條之7定有明文。本件係因原告不服被告依道路交通管
    理處罰條例第62條第1項規定所為裁決，而提起撤銷訴訟，
    屬交通裁決事件之裁判，依前揭規定，爰不經言詞辯論，逕
    行裁判，合先敘明。
貳、實體事項：
一、事實概要：
　　原告於民國110年1月1日22時8分許駕駛車主為訴外人偉勛交
    通企業有限公司、車牌號碼000-0000號營業小客車（下稱系
    爭車輛），行經新北市○○區○○路○段00號前（下稱系爭地點
    ），不慎撞及訴外人王文均停放路邊之車號000-0000號普通
    重型機車（下稱王文均機車）左側車身，致王文均機車倒地
    受損。經王文均報案，復經新北市政府警察局林口分局（下
    稱舉發機關）員警到場處理，並以原告有「發生交通事故無
    人傷亡而逃逸」之違規行為，於110年1月8日依道路交通管
    理處罰條例第62條第1項規定，填製新北警交字第C00000000
    號舉發違反道路交通管理事件通知單（下稱舉發單）予以舉
    發（110年1月26日入案），應到案日期為110年2月7日。嗣
    原告不服，於110年2月8日向被告轄下基隆監理站申訴，經
    該站向舉發機關查復違規屬實，並函轉被告辦理，被告復於
    110年4月22日以北市監基裁字第25-C00000000號裁決書（下
    稱原處分），認原告有「汽車駕駛人駕駛汽車肇事，無人受
    傷或死亡而未依規定處置逃逸」之違規事實，依道路交通管
    理處罰條例第62條第1項、第24條規定，處原告罰鍰新臺幣
    （下同）3,000元、吊扣駕駛執照1 個月，並應參加道路交
    通安全講習。原告猶有不服，遂於110年4月28日提起本件行
    政訴訟。
二、原告主張：
　　原告係計程車司機，其於系爭地點發生事故後，已下車察看
    並確認未造成他人受傷，惟因車內尚有乘客趕時間，原告方
    駕車離開系爭地點。原告係不諳法律故，未在現場等候，其
    深感後悔也已受罰鍰之處罰，如被告再吊扣原告之駕照，將
    致原告收入及生活受到影響。原處分並非對人民權益侵害最
    小之方法，已違反比例原則等語。並聲明：原處分撤銷。
三、被告答辯：
　　本件舉發機關員警受理本件交通事故時，已調閱路口監視器
    確認系爭車輛肇事後未報案待警方到場處理，亦未留下聯絡
    方式即離開現場，係屬發生交通事故無人傷亡之逃逸，是舉
    發機關員警依法舉發，並無不當等語。並聲明：原告之訴駁
    回。
四、本院之判斷：
    原告於110年1月1日22時8分許駕駛系爭車輛行經系爭地點，
    不慎撞及訴外人王文均停放路邊之機車左側車身，致王文均
    機車倒地受損。經王文均報案，復經舉發機關員警到場處理
    ，並以原告有「發生交通事故無人傷亡而逃逸」之違規行為
    ，於110年1月8日依道路交通管理處罰條例第62條第1項規定
    ，填製舉發單予以舉發（110年1月26日入案），應到案日期
    為110年2月7日。嗣原告不服，於110年2月8日向被告轄下基
    隆監理站申訴，經該站向舉發機關查復違規屬實，並函轉被
    告辦理，被告復於110年4月22日以原處分認原告有「汽車駕
    駛人駕駛汽車肇事，無人受傷或死亡而未依規定處置逃逸」
    之違規事實，依道路交通管理處罰條例第62條第1項、第24
    條規定，處原告罰鍰3,000元、吊扣駕駛執照1 個月，並應
    參加道路交通安全講習，此有舉發單、舉發違規案件明細、
    交通違規陳述單、舉發機關110年5月13日新北警林交字第11
    05227574號函、舉發機關110年3月2日新北警林交字第11052
    15828號函暨檢附路口監視器影像、交通違規申訴員警答辯
    報告表、新北市政府警察局林口分局泰山分駐所道路交通事
    故調查卷宗（含道路交通事故現場圖、道路交通事故調查報
    告表、A3類道路交通事故調查紀錄表、現場照片、車損照片
    、道路交通事故肇事人自首情形記錄表、舉發單）、裁決書
    及送達證書等件附卷可稽（頁29至58），復為兩造所不爭執
    ，堪信為真實。至原告不服原處分，提起行政訴訟，並以前
    詞主張，則本件爭點為：原告於上揭時、地，是否有汽車駕
    駛人駕駛汽車肇事，無人受傷或死亡而未依規定處置逃逸之
    主觀歸責事由？被告認事用法有無違法？現判斷如下。
(一)按汽車駕駛人駕駛汽車肇事，無人受傷或死亡而未依規定處
    置者，處1,000元以上3,000元以下罰鍰；逃逸者，並吊扣其
    駕駛執照1個月至3個月；汽車駕駛人，有下列情形之一者，
    應接受道路交通安全講習：一、違規肇事受吊扣駕駛執照處
    分，道路交通管理處罰條例第62條第 1項、第24條第1項第1
    款規定甚明。又道路交通管理處罰條例規定中所稱「肇事」
    ，係指發生「交通事故」而言（交通部68年8月20日交路字
    第18577號函釋意旨參照），道路交通管理處罰條例第62條
    第1 項規定所稱「依規定處置」，係指道路交通事故處理辦
    法（修正前）第3 條「發生道路交通事故，駕駛人或肇事人
    應先為下列處置：一、事故地點在車道或路肩者，應在適當
    距離處豎立車輛故障標誌或其他明顯警告設施，事故現場排
    除後應即撤除。二、有受傷者，應迅予救護，並儘速通知消
    防機關。三、發生火災者，應迅予撲救，防止災情擴大，並
    儘速通知消防機關。四、不得任意移動肇事車輛及現場痕跡
    證據。但無人傷亡且車輛尚能行駛，或有人受傷且當事人均
    同意移置車輛時，應先標繪車輛位置及現場痕跡證據後，將
    車輛移置不妨礙交通之處所。五、通知警察機關。但無人受
    傷或死亡且當事人當場自行和解者，不在此限」。又道路交
    通管理處罰條例第62條第1 項規定，課予駕駛人肇事後為適
    當處置義務，立法目的在於保存肇事現場相關證據，俾日後
    釐清肇事責任歸屬。是汽車駕駛人駕駛汽車發生交通事故，
    其無人傷亡且車輛尚能行駛者，不論其責任之歸屬為何，應
    先標繪車輛位置及現場痕跡證據後（修正後增訂亦「得採用
    攝影或錄影等設備記錄」，然仍應將車輛移置不妨礙交通之
    處所，不得擅自離去而逃逸），將車輛移置不妨礙交通之處
    所；在無人受傷或死亡之情形，除當事人間當場自行和解者
    外，仍應通知警察機關（修正後增訂「並配合必要之調查」
    ）。衡其立法本旨，在於道路交通事故發生後，應即時採取
    必要之措施，以防止損害之範圍擴大，蓋如駕駛人於肇事後
    ，隨即駕車逃離現場，不僅使肇事責任認定困難，更可能使
    被害人求償無門。申言之，車輛一旦肇事，隨之可能衍生駕
    駛人之法律責任，除駕駛人間已經當場自行和解者外，駕駛
    人應通知警察機關並留置現場，靜待警察到場查驗人別及採
    證處理，蓋肇事責任歸屬為何，通常必須進一步調查認定，
    而調查正確性之基礎，即在於肇事現場之完整維護，自不容
    許任意破壞，且駕駛人倘未盡上述義務即行離去，即屬該當
    「逃逸」之情形，至於肇事情形嚴重與否、肇事責任最終調
    查結果是否應由該駕駛人承擔肇事責任等，則非所問。因此
    ，如駕駛人對於其駕車發生交通事故之事實已有認識，進而
    決意擅自駛離現場，自符合道路交通管理處罰條例第62條第
    1 項規定，應予處罰，駕駛人尚不得主張其主觀上對於其駕
    車與他人所發生交通事故輕微，或係他人之過失，本身並無
    肇事責任，得自行駕車駛離現場等情，而主張免罰（最高行
    政法院104年度判字第558號、台北高等行政法院102年度交
    上字第136號、臺中高等行政法院103 年度交上字第40號、1
    06 年度交上字第87號判決意旨參照）。
(二)按「本細則依道路交通管理處罰條例第92條第4 項規定訂定
    之。」、「處理違反道路交通管理事件之程序及統一裁罰基
    準，依本細則之規定辦理。前項統一裁罰基準，如附件違反
    道路交通管理事件統一裁罰基準表。」違反道路交通管理事
    件統一裁罰基準及處理細則第1 條、第2 條第1 項、第2 項
    分別亦有明定，是違反道路交通管理事件統一裁罰基準及處
    理細則即係基於法律之授權所訂定。又依上開基準表記載，
    汽車駕駛人駕駛汽車肇事，無人受傷或死亡而未依規定處置
    逃逸者，於期限前繳納或聽候裁決者，處罰鍰3,000元，並
    吊扣駕駛執照1 個月，且應接受道路交通安全講習。而此裁
    罰基準經司法院大法官會議釋字第511 號解釋認無違背法律
    保留原則，得為法院裁判時所適用。
(三)查原告駕駛系爭車輛在上揭時、地迴轉時，不慎撞及王文均
    機車，致王文均機車倒地乙情，業經本院勘驗路口監視器影
    像確認屬實，復經本院核閱上開事故資料無誤（按：勘驗結
    果如附件所示，且本院已將調查證據之結果及上開事故資料
    發函告知兩造，並予兩造表示意見之機會)，是系爭車輛因
    迴轉不慎撞擊停放於系爭地點之王文均機車，致該車倒地受
    損，並無人受傷或死亡，已屬發生「交通事故」之「肇事」
    ，原告自應依道路交通事故處理辦法第3條規定，先標繪車
    輛位置及現場痕跡證據後，將車輛移置不妨礙交通之處所，
    復通知警察機關，方屬適法，詎原告違反此等規定，自承其
    當時因乘客趕時間，故僅在系爭地點停留片刻即離去（按：
    依其於交通違規陳述單所載，其於系爭地點等候5分鐘未見
    車主返回現場，故將王文均機車扶起，並未報警，逕自離去
    ），是原告逕自駛離肇事現場，當已構成未依規定處置逃逸
    之違規事實，主觀上即認具可非難性及可歸責性，應擔負違
    反此一行政法上義務之責。至原告雖主張本件肇事當時，其
    係不諳法律又急於載客，才未報警離開現場，並非有意逃逸
    云云，惟揆諸前述道路交通管理處罰條例第62條第1 項規定
    立法目的，縱令當時他車車主不在現場，原告仍有遵守前開
    行政法規，於知悉肇事後，依法履行確認現場跡證並通知警
    察機關到場之義務；況原告係考領駕駛執照之合格駕駛人，
    亦不容其就上開規定諉為不知。是原告駕駛車輛肇事後，未
    依道路交通事故處理辦法第3條第4款、第5 款規定內容處置
    ，即逕行離開肇事現場，無異造成王文均或有關單位蒐證、
    尋求肇事者之困難，自應認原告確有「汽車駕駛人駕駛汽車
    肇事，無人受傷或死亡而未依規定處置逃逸」之情，係屬明
    確。
(四)再依違反道路交通管理事件統一裁罰基準表，違反道路交通
    管理處罰條例第62條第1項規定者，分為（前段）無人受傷
    或死亡而未依規定處置，與（後段）未依規定處置逃逸兩種
    違反事件，就前段僅單純未依規定處置之違反事件，區分期
    限內繳納或到案聽候裁決者，至逾越應到案期限60日以上者
    ，分別處1,000元至1,300元不等之罰鍰數額，併對後段未依
    規定處置逃逸之違反事件，除均處罰鍰3,000元外，就吊扣
    駕駛執照部分，則依期限內繳納或到案聽候裁決者，至逾越
    應到案期限60日以上者，分別吊扣駕駛執照1個月至3個月不
    等之裁處，已經區分未依規定處置、逃逸，及應到案期日逾
    期與否等不同之應受責難程度，給予不同之裁量。揆之前開
    說明，被告以原告違反事件為道路交通管理處罰條例第62條
    第1項未依規定處置逃逸之違反事件，於上述裁罰基準表之
    範圍內，處罰鍰3,000元，吊扣駕駛執照1個月（此處罰實為
    法定最低度之處罰），併按道路交通管理處罰條例第24條第
    1項第1款規定，命接受道路交通安全講習，核無裁量逾越、
    濫用、怠惰或有違反比例原則情事，已屬適法，原告指摘其
    所受裁罰有違比例原則云云，實屬誤會。此外，原處分固造
    成原告暫時於1個月內無法透過駕車謀生，惟此實係原告自
    己違規受罰之當然法律效果，核其期間為1個月，亦僅限駕
    駛汽車之部分，非謂原告即喪失其他工作機會以為謀生，故
    原告主張吊扣駕照恐致其生計受到影響云云，仍無從解免其
    本件應受之裁罰責任至明。
五、綜上所述，原告客觀上有駕駛汽車肇事（無人受傷），未依
    規定處置逃逸之違規事實，主觀上亦認具可非難性及可歸責
    性之具體情事，當應擔負本件行政處罰責任。職故，被告認
    為原告於上開時地，有「汽車駕駛人駕駛汽車肇事，無人受
    傷或死亡而未依規定處置逃逸」之違規行為，依道路交通管
    理處罰條例第62條第1 項、第24條第1 項第1 款、違反道路
    交通管理事件統一裁罰基準及處理細則第2 條第2 項所附統
    一裁罰基準表之規定，裁處原告罰鍰3,000元，及吊扣駕駛
    執照1 個月，並應參加道路交通安全講習，核無違誤。原告
    訴請撤銷原處分，為無理由，應予駁回。
六、本件第一審訴訟費用計為300 元，應由原告負擔，爰確定第
    一審訴訟費用額如主文第2 項所示。
據上論結，本件原告之訴為無理由，依行政訴訟法第98條第1 項
前段、第237 條之7 、第237 條之8 第1 項，判決如主文。
中　　華　　民　　國　　111 　年　　1 　　月　　24　　日
                  行政訴訟庭法  官  曹庭毓
以上正本係照原本作成。
如不服本判決，應於送達後20日內，向本院提出上訴狀，其未表
明上訴理由者，應於提出上訴後20日內向本院補提理由書（均須
按他造人數附繕本），並應繳納上訴費750 元。上訴理由應表明
關於原判決所違背之法令及其具體內容，或依訴訟資料可認為原
判決有違背法令之具體事實。
中　　華　　民　　國　　111 　年　　1 　　月　　24　　日
　　　　　　　　　　　　　　書記官　黃婉晴
訴訟費用計算書
項        目              金  額（新臺幣）    備  註
第一審裁判費                300元
合        計                300元 

附件：
檔案名稱：IMG_7228.MOV 攝影角度：錄影畫面係由某巷弄監視器由內朝外拍攝巷口外橫向道路之人車動向。錄影時間：約43秒。   錄影時間                             錄影內容 00分00秒至00分08秒      錄影一開始，巷口外之橫向道路已有車輛通行（由畫面可辨識該路段係位於市區之雙向單線車道，道路中央畫設分向限制線，近端道路即接近巷口處繪有黃色網狀線區；遠端道路旁則商家林立，巷口正對面係一家「大埔鐵板燒」，店面門口左、右側各有1輛機車停放）。錄影時間01秒起，一輛計程車自近端道路行經巷口處黃色網狀線區（即於畫面中由左至右行駛，下稱系爭車輛），向前直行，隨後車頭偏左，於錄影時間05秒時跨越至對向車道開始迴轉，錄影時間08秒時轉至對向車道，車頭駛近「大埔鐵板燒」店門口，準備迴正直行遠端道路。 00分09秒至00分16秒 嗣於錄影時間10秒至14秒間，系爭車輛迴轉至「大埔鐵板燒」店門口，先後與停放在「大埔鐵板燒」店門口右、左側2側之機車交會，系爭車輛之車尾並於約14秒時，經過停放在「大埔鐵板燒」店門口左側之機車，此時，該輛機車車輪懸空，旋於錄影時間15秒時車身倒地。 00分17秒至00分43秒止 系爭車輛之駕駛人於錄影時間17秒時開啟駕駛座車門下車查看，復於錄影時間27至30秒間將上開機車扶起，於錄影時間35至37秒間返回車內，並於錄影時間40秒時起，再度駕駛系爭車輛往前直行，畫面嗣即告終。